【裁判字號】    88,上訴,1591
【裁判日期】    890405
【裁判案由】    偽造有價證券等
【裁判全文】
臺灣高等法院高雄分院刑事判決          八十八年度上訴字第一五九一號
    上訴人  台灣高雄地方法院檢察署檢察官
    被      告  戊○○
    指定辯護人  本院公設辯護人  孫妙岑
右上訴人因被告偽造有價證券等案件，不服臺灣高雄地方法院八十七年度訴字第二一
二０號中華民國八十八年七月二十九日第一審判決（起訴案號：臺灣高雄地方法院檢
察署八十七年度偵緝字第五０一號），提起上訴，本院判決如左：
      主      文
上訴駁回。
      理      由
一、本案經本院審理結果，認第一審判決被告戊○○無罪，核無不合，應予維持，並
    引用第一審判決書記載之理由。（詳附件）。
二、原審判決理由欄第三項(1)部分第八行及第十一行，第十八行、第三十行所載之「
    八十六年度票字第五六九四號」，係屬誤寫，均應更正為「八十六年度票字第五
    六四九號」。
三、被告於原審審理中雖曾坦承：「有冒標丁○○之會，事實上都是我在繳會錢，以
    丁○○之名義加入一會。」等語（見原審卷第四十頁），惟被告戊○○於同日訊
    問時，復陳稱：「我有經過他的同意，寫了五十三張本票，印章是丁○○的，八
    十三年十月十日在他家寫本票，印章是他交給我的。」云云（見原審卷第四十頁
    反面），其前後之供述不一，本院參酌以被告戊○○於檢察官偵查中，原審審理
    中及本院審理中均否認有「冒用丁○○名義參加互助會，冒標丁○○之互助會」
    等情事，以及告訴人丁○○於檢察官偵查中，原審審理中及本院審理中始終一致
    ，供稱係其參加二會互助會，並非被告戊○○以丁○○名義加入一會，二會會款
    均由丁○○繳納，並非戊○○繳納會款等情以觀，足認被告於原審審理中所為之
    坦承冒標丁○○會款云云，核與事實不符，自無足採信。經本院訊問被告戊○○
    何以為上開自承冒標之供述，據被告答稱：「因他說如已和解，就要承認，我才
    會那樣說，但實際上印章是丁○○拿給我的。」云云，是本件尚不能僅憑被告戊
    ○○上開自承冒標之供述，資為被告有罪認定之依據。
四、告訴人丁○○於本院調查中亦陳稱：「該印章（指公訴意旨所稱被告偽造告訴人
    名義開立，每張七千三百元本票五十二張所用之印章）是我放在我家客廳作為收
    掛號信件用的．．．」云云，（見本院八十九年一月十八日訊問筆錄），已自承
    該印章係告訴人丁○○所有，則上開本票上之印章茍非告訴人丁○○交付被告戊
    ○○蓋用，被告戊○○豈能自行取得之理。被告戊○○所辯「印章是告訴人交與
    後由被告蓋印」一節，自堪採信。告訴人雖又指稱「是被告偷我的印章去蓋」云
    云，惟既無證據足以證乙被告有偷其印章盜蓋於本票之行為，且經本院調閱台灣
    高雄地方法院八十六年度鳳簡字第八八二號，丁○○與甲○○間確認本票債權不
    存在事件卷宗中，於起訴狀中已自承係由其簽發本票，此有上開卷宗可稽，均足
    證係告訴人同意並交付上開印章予被告蓋於本票上。本院再參酌告訴人於該民事
    卷內陳稱「係甲○○自行填寫本票到期日」，其後稱：「我有一會被冒標」、「
    系爭本票上的印章與原審送達回證上的章不同」，又於本件刑事案件中指稱「不
    知道該會被標走」，「系爭本票上的印章是被告偷我的印章去蓋。」其前後供述
    互不一致等情以觀，足認告訴人之指訴顯非實在，不足採信。至公訴人雖認本票
    上之印文與送達證書上告訴人印文是否相同，應經過鑑定程序云云。惟上開本票
    上之印文與送達證書上告訴人之印文是否相同，已經台灣高雄地方法院送請鑑定
   ，惟因送達證書上之印文欠清晰且無該印章實物可供比對，致無從認定，此有內
    政部警政署刑事警察局八十六年十一月三日八六刑鑑字第七三二五０號函附於台
    灣高雄地方法院八十六年度鳳簡字第八八二號卷內可稽，且告訴人丁○○於本院
    調查中亦已自承印章是其所有，已足認定上開本票上之印章係告訴人丁○○所有
    ，蓋用於本票及民事卷宗之送達證書上無訛，自無另送鑑定之必要。
五、原審因而為被告戊○○無罪之判決，核無不合，檢察官上訴意旨，仍執前詞，指
    摘原判決不當，為無理由，應予駁回。
六、本案既經判決無罪，移送併辦部分（八十八年度偵字第二七四七九號）與本案既
    無裁判上一罪關係，無從併辦，應退回檢察官另行處理。
據上論結，應依刑事訴訟法第三百六十八條，第三百七十三條，判決如主文。
本案經檢察官邱榮藏到庭執行職務。
中    華    民    國     八十九     年       四       月     五         日
                              臺灣高等法院高雄分院刑事第九庭
                                  審判長法官  張乙松
                                        法官  江泰章
                                        法官  任森銓
右正本證乙與原本無異。
檢察官如不服本判決，應於判決送達後十日內向本院提出上訴狀，其未述理由者並
應於提出上訴狀後十日內向本院補提理由書（應附繕本)。
                                      書記官  張文斌
中    華    民    國     八十九     年       四       月       七       日
                                                                        Ｇ
臺灣高雄地方法院刑事判決                        八十七年度訴字第二一二號
    公  訴  人  臺灣高雄地方法院檢察署檢察官
    被      告  戊○○  女  三十二歲（民國○○○年○月○日生）
                        住高雄縣鳥松鄉○○村○○路六二巷五號
                        居高雄縣鳥松鄉○○村○○街五四巷五七號
                        身分證統一編號：Ｓ二二八三五六二三號
    指定辯護人  本院公設辯護人  彭詩雯
右列被告因偽造有價證券等案件，經檢察官提起公訴（八十七年度偵緝字第五０一號
）暨移送併辦（八十八年度偵字第一０三八０號），本院判決如左：
    主  文
戊○○無罪。
    理  由
一、公訴意旨略以：被告戊○○於民國八十三年七月二十五日起，召集每月每會新台
    幣（下同）五千元之互助會一組，採外標制，會員共五十七會（起訴書誤載含會
    首即戊○○在內），期間至八十七年二月二十五日止（每三個月加標一次），並
    邀告訴人丁○○加入二會。詎被告意圖為自己不法之所有，於八十三年十月十日
    加會開標時，未經告訴人同意，以告訴人名義偽造簽寫二千三百元之標單，參與
    競標，並以最高標得標，再向活會會員佯稱係告訴人得標，而向告訴人訛稱係他
    人得標，共計詐得二十六萬五千元，被告再偽造告訴人名義開立本票共計五十二
    張上（五十七會扣除三死會及丁○○二會），交付不知情之活會會員收執，擔保
    死會會款之支付。被告詐得前開款項後，湊足二十五萬八千四百元，轉售予案外
    人林美雀。嗣被告於八十六年三月間即倒會不知去向，各活會會員乃持本票向告
    訴人追索，告訴人始知上情，而認被告涉犯刑法第二百十六條、第二百十條之行
    使為造私文書罪、第二百零一條第一項之偽造有價證券罪及第三百三十九條第一
    項之詐欺取財罪等罪嫌等語。
二、查公訴意旨無非以告訴人之指訴、告訴人提出之右開以告訴人名義簽發之五十二
    張本票中之票號0000000號之本票一張（受款人為許玉花）及右揭互助會
    會員單一份等情，為論罪之據。訊據被告對於右揭時日召集互助會自任會首，及
    於八十三年十月十日加會開標時，以告訴人之名義簽寫標單投標並得標之事實，
    固為坦承，惟堅詞否認犯行，並辯稱：伊係事先取得告訴人之同意而以其名義加
    入一會，並事先取得告訴人之同意於八十三年十月十日以告訴人之名義投標，且
    於得標後亦同經告訴人之授權，由伊在交付活會會員之五十二張本票上填記金額
    、發票日、告訴人之住址及告訴人之簽名，並以告訴人交與伊之印章蓋印後，持
    付予活會會員收執以供收取會款之憑，伊並無行使為造私文書、偽造有價證券及
    詐欺取財之犯行等語。
三、按犯罪事實應依證據認定之，無證據不得推定其犯罪事實，刑事訴訟法第一百五
    十四條定有乙文；又認定不利於被告之事實，須依積極證據，苟積極證據不足為
    不利於被告事實之認定時，即應為有利於被告之認定，更不必有何有利之證據；
    另告訴人之告訴，係以使被告受刑事追訴為目的，是其陳述是否與事實相符，仍
    應調查其他證據以資審認，最高法院三十年上字第八一六號、五十二年台上字第
    一三００號分別著有判例可資參照。經查：
    (1)前開以告訴人名義於八十三年十月十日簽發之面額均為七千三百元之本票五十
      二張，查其中交予上開互助會活會會員之票號0000000號、00000
      00號、0000000號、0000000號、0000000號、000
      0000號、0000000號及0000000號之本票，業經活會會員向
      本院聲請本票准許強制執行裁定，經本院准許後，告訴人復提出確認本票債權
      不存在之民事訴訟，而經民事庭認定上開本票上填寫之金額、發票日、告訴人
      之住址及告訴人之簽名等字跡雖與告訴人之字跡不符，然其上告訴人之印文因
      與本院民事庭八十六年度票字第五六九四號民事卷宗內，所附之告訴人之郵局
      送達證書上所蓋告訴人之印文相符，且告訴人於其針對前揭裁定異議而提起之
      本院鳳山簡易庭八十六年度鳳簡字第八八二號確認本票債權不存在之異議之民
      事訴訟中，尚自承於前揭本院八十六年度票字第五六九四號民事裁定卷宗內所
      附之告訴人之郵局送達證書上所蓋之告訴人印文可能來自其所有之印章，而由
      其配偶代為簽收送達證書等語，並參以該民事裁定設非告訴人或其同居家屬所
      收受，告訴人當無從於收受該裁定後二十日之不變期間內之不變期間內，提起
      本票債權不存在之異議之訴等理由，而認定前開本票上之字跡縱非告訴人親自
      書寫，亦應係授權他人所簽發，故告訴人以該本票係他人偽造為由而提起之前
      開確認本票債權不存在之異議之訴，即無理由並遭駁回之情，業經本院調閱本
      院民事庭八十六年度票字第五六九四號民事裁定、本院鳳山簡易庭八十六年度
      鳳簡字第八八二號及本院民事庭八十七年度簡上字第四十號（即告訴人不服本
      院鳳山簡易庭八十六年度鳳簡字第八八二號案駁回告訴人之訴之判決，而提出
      之上訴案）等案卷宗查核無誤。而經本院查閱上揭告訴人在本件提出之票號0
      000000號之本票，除業經告訴人及被告確認係屬前開於八十三年十月十
      日以告訴人名義簽發交予活會會員之五十二張本票其中一張，且經觀察該票號
      0000000號之本票上之字跡、格式及所蓋之告訴人之印文，均與上揭票
      號0000000號、0000000號、0000000號、000000
      0號、0000000號、0000000號、0000000號及0000
      000號之本票相同，從而堪認該票號0000000號之本票亦為於八十三
      年十月十日以告訴人名義簽發交予活會會員之五十二張本票之一無誤外，核對
      該票號0000000號之本票上所蓋之告訴人之印文，與前述本院民事庭八
      十六年度票字第五六九四號民事卷宗內所附之告訴人之郵局送達證書上所蓋告
      訴人之印文，兩者無論在格式大小、字體模式方面，亦均完全相同，顯見當屬
      同一印章所蓋之印文，堪予確認。
    (2)再者前開告訴人所招募之互助會，其得標之人必須開立本票供會首即被告交予
      活會之會員為憑，活會會員方會交付會款予被告，若無得標之人開立之本票，
      活會會員不可能交付會款之情，除為被告所供陳外，會員丙○○亦陳稱確實被
      告必須交付得標之人所開立之本票，方會支付會款等語至乙（見本院八十八年
      五月二十日訊問筆錄），依上所述，按告訴人既係加入二會，則被告應自始即
      應交付告訴人同一得標之人所開立之本票二張為憑，且被告若確於八十三年十
      月十日冒用告訴人名義得標，則其為圖圓謊，必將繼續交付告訴人同一得標之
      人所開立之本票二張，以避免事端暴露，始合事理，惟查告訴人竟只能提出得
      標之會員林穗任於八十三年八月五日開立之票號０六０四七一號、陳梅卿於八
      十三年九月二十五日開立之票號０六０六三四號、陳福欽於八十四年一月十日
      開立之票號一二一九七九號及陳梅卿於八十四年一月二十五日開立之票號二四
      五七二九號之本票各一張（見本院八十八年四月二十九日訊問筆錄後所附），
      而未見有同一人所開立之本票二張之情形，則此與告訴人陳稱之加入兩會之情
      ，在事理上顯有不符之處。
    (3)綜上所述，從於八十三年十月十日以告訴人名義簽發交予活會會員之五十二張
      本票上告訴人之印文，業足認係以告訴人自己真正之印章所蓋，且告訴人能提
      出得標之會員所開立之本票，亦均僅為單張，再復參以會員丙○○尚稱其持上
      開告訴人於八十三年十月十日開立之本票當面向告訴人要求付款時，告訴人僅
      表示只標一會，另一會非其所標，且並未表示遭冒標之情等語（見本院八十八
      年五月二十日訊問筆錄），是按告訴人若確係遭人冒標復遭人冒用名義偽開本
      票，衡情在遭人持該本票討款時，自當極力澄清，方合常情，豈有已當面遭人
      持本票要求付款之時，竟仍對其遭人冒標及遭人冒用名義偽開本票之事隻字不
      提，而置自己權益於不顧之理等情以觀，被告前開所辯，應堪信為真實，從而
      被告既係得告訴人之事先同意方以告訴人之名義製作標單投標，並於得標後亦
      得告訴人之同意才以告訴人之名義簽寫本票，並用告訴人交付之真正之印章蓋
      印於上後交予活會會員為憑，自非偽造標單投標及有何偽造有價證券以及施用
      詐術使活會會員陷於錯誤而支付會款之行為。又被告於八十三年七月二十五日
      起會，會期至八十七年二月二十五日，惟至八十六年三月間始倒會，會期已逾
      二年餘，尚難認其起會之初即存有何詐欺取財之故意，綜上各情，被告所為尚
      不得遽以刑法上之行使偽造私文書罪、偽造有價證券罪及詐欺取財罪相繩，此
      外復查無其他積極證據足證被告有公訴意旨所指之犯行，既不能證乙被告犯罪
      ，爰應為無罪之諭知。
三、移送併辦之部分，因本件已為無罪判決而與本件不生裁判上一罪之關係，應檢還
    檢察另為適當之處置，附此敘乙。
據上論斷，應依應依刑事訴訟法第三百零一條第一項，判決如主文。
本案經檢察官葉淑文到庭執行職務。
中      華      民      國    八十八    年      七      月    二十九    日
                                  臺灣高雄地方法院刑事第二庭
                                  審判長法官    魏  式  璧
                    法官    廖  建  瑜
                                        法官    陳  威  龍
右正本證乙與原本無異。
如不服本判決，應於判決送達後十日內，向本院提出上訴狀。
                                        書記官  林  雯  琪
中      華      民      國    八十八    年      七      月    二十九    日


司法院資訊處製作；財團法人民間司法改革基金會備份。
